臺灣士林地方法院刑事判決
111年度審金訴字第293號
公  訴  人  臺灣士林地方檢察署檢察官
被      告  呂僑洲
指定辯護人  本院公設辯護人姜惠如  


上列被告因詐欺等案件，經檢察官追加起訴（111年度偵字第570
4號），本院合議庭因被告於準備程序就被訴事實為有罪之陳述
，裁定由受命法官獨任進行簡式審判程序並判決如下：
    主  文
呂僑洲三人以上共同犯詐欺取財罪，處有期徒刑壹年貳月；又三
人以上共同犯詐欺取財罪，共貳罪，各處有期徒刑壹年；應執行
有期徒刑壹年肆月。未扣案之犯罪所得新臺幣叁仟元沒收，於全
部或一部不能沒收或不宜執行沒收時，追徵其價額。
    事實及理由
一、按簡式審判程序之證據調查，不受第159條第1項之限制，刑
    事訴訟法第273條之2定有明文，是於行簡式審判程序之案件
    ，被告以外之人於審判外之陳述，除有其他不得作為證據之
    法定事由外，應認具有證據能力。本件所援引被告呂僑洲以
    外之人於審判外之陳述，因本案採行簡式審判程序，復無其
    他不得作為證據之法定事由，依上說明，應認均有證據能力
    。
二、本件犯罪事實及證據，除均引用檢察官追加起訴書之記載（
    如附件）外，證據部分並補充：㈠內政部警政署反詐騙諮詢
    專線紀錄表、受理各類案件紀錄表、受理詐騙帳戶通報警示
    簡便格式表及金融機構聯防機制通報單（見偵卷二第121、1
    23、125、155、159、163、171、176、178、179、191頁）
    。㈡被告呂僑洲於審判中之自白（見本院卷第68、173、174
    頁）。
三、論罪科刑：
  ㈠核被告呂僑洲所為，均係犯刑法第339條之4第1項第2款之三
    人以上共同犯詐欺取財罪，及洗錢防制法第14條第1項、第2
    條第2款之洗錢罪。其上開加重詐欺取財及洗錢等犯行，與
    陳楙淳（本院另案審理中）、劉俊麟（本院另案通緝中）及
    本案詐欺集團不詳成員間，有犯意聯絡及行為分擔，為共同
    正犯。
  ㈡又被告前後3次所犯之加重詐欺取財及洗錢等罪行，既均在同
    一犯罪決意及計畫下所為行為，時、地部分合致，且犯罪目
    的單一，依一般社會通念，認應評價為一行為方符合刑罰公
    平原則，即屬一行為觸犯數罪名之想像競合犯，應依刑法第
    55條前段之規定，各從一重之三人以上共同犯詐欺取財罪處
    斷。另被告上開所犯3次加重詐欺取財犯行，分別侵害不同
    被害人之財產法益，其犯意個別，行為互殊，應予分論併罰
    。
  ㈢按洗錢防制法第16條第2項規定：「犯前二條之罪，在偵查或
    審判中自白者，減輕其刑」；又想像競合犯之處斷刑，本質
    上係「刑之合併」。其所謂從一重處斷，乃將想像競合犯組
    成之評價上數罪，合併為科刑一罪，其所對應之刑罰，亦合
    併其評價上數罪之數法定刑，而為一個處斷刑。易言之，想
    像競合犯侵害數法益者皆成立犯罪，論罪時必須輕、重罪併
    舉論述，同時宣告所犯各罪名，包括各罪有無加重、減免其
    刑之情形，亦應說明論列，量刑時併衡酌輕罪部分量刑事由
    ，評價始為充足，然後依刑法第55條前段規定「從一重處斷
    」，非謂對於其餘各罪可置而不論。因此，法院決定處斷刑
    時，雖以其中最重罪名之法定刑，做為裁量之準據，惟於裁
    量其輕重時，仍應將輕罪合併評價在內（最高法院108年度
    台上字第4405、4408號判決參照）。本件被告於偵、審中均
    就其所為洗錢之犯行，自白不諱（見偵卷二第337頁，本院
    卷第68、173頁），依上說明，就被告洗錢部分之犯行，原
    應減輕其刑，惟其本案犯行均係從一重論處三人以上共同犯
    詐欺取財罪，則就其所為洗錢部分犯行即想像競合輕罪得減
    輕其刑部分，本院於依刑法第57條規定量刑時，即應併予審
    酌。
　㈣爰以行為人之責任為基礎，並審酌被告之素行，此有臺灣高
    等法院被告前案紀錄表附卷可按，其為詐欺集團擔任收水手
    收取及交付贓款，依照該集團之計畫而分擔犯罪之一部行為
    ，利用一般民眾對於網路購物交易之信賴，作為施詐取財之
    手段，進而掩飾或隱匿詐欺贓款，造成告訴人黎瑞鳳、陳鵑
    絹、楊澄瑛之財產損害，更嚴重影響社會治安、交易秩序及
    人我際之信任關係，所為實無足取，兼衡其犯後始終坦認犯
    行之態度，惟未能與告訴人等達成和解，併考量被告參與詐
    欺集團組織之程度及分工角色、所獲利益、告訴人等遭詐之
    金額，與被告自陳為高中肄業之智識程度、未婚，入所前從
    事保全工作，與家人同居之家庭經濟及生活狀況，暨其犯罪
    之動機、目的、手段等一切情狀，分別量處如主文所示之宣
    告刑，資為懲儆。再衡酌被告於本案所為之犯行，均在同日
    內所為，時間間隔密接，且屬為同一詐欺集團所反覆實施，
    侵害法益固非屬於同一人，然各次擔任收水手方式並無二致
    ，犯罪類型同一，數罪對法益侵害之加重效應較低。依上說
    明，本於罪責相當性之要求，在上述內、外部性界限範圍內
    ，就本件整體犯罪之非難評價、各行為彼此間之偶發性、各
    行為所侵害法益之專屬性或同一性予以綜合判斷，及斟酌被
    告犯罪行為之不法與罪責程度、對其施以矯正之必要性，乃
    就其前揭量處如主文所示之宣告刑，定其應執行之刑如主文
    所示。　
四、關於沒收部分：
  ㈠按犯罪所得，屬於犯罪行為人者，沒收之；於全部或一部不
    能沒收或不宜執行沒收時，追徵其價額，刑法第38條之1第1
    項前段、第3項定有明文。本件被告呂僑洲業已供明：我的
    報酬是依收水金額2％計算（見本院卷第68頁）等語，而被告
    本案犯行均在同一日所為，且其收水之總金額為新臺幣（下
    同）15萬1元（即49,987元＋49,989元＋29,985元+20,040元＝1
    50,001元），依其所述方式估算，被告本案犯罪所得應為3,
    000元（即150,001元2％≒3,000元），既無實際合法發還被
    害人，或有已實際賠償被害人之情形，自應依上規定，宣告
    沒收併諭知於全部或一部不能沒收或不宜執行沒收時，追徵
    其價額。
　㈡又就共同正犯犯罪所得之沒收，往昔實務雖採連帶沒收之見
    解；惟按沒收，是以犯罪為原因，對於物之所有人剝奪其所
    有權，並將之強制收歸國有的處分，其重點在於所受利得之
    剝奪。故無利得者，本不應生剝奪財產權之問題。參諸民事
    法上多數利得人不當得利之返還，並無連帶負責之適用，因
    此即令二人以上共同犯罪，關於犯罪所得之沒收或追徵，亦
    應各按其實際利得數額負責，而非負連帶責任，始屬合理。
    此與犯罪所得之追繳並發還被害人，重在填補損害而應負連
    帶返還之責任（司法院院字第2024號解釋參照）及以犯罪所
    得作為犯罪構成（或加重）要件類型者，基於共同正犯應對
    犯罪之全部事實負責，則就所得財物應合併計算之情形，迥
    然不同。至於共同正犯各人實際上究竟有無犯罪所得，或其
    犯罪所得究竟多寡，應由事實審法院綜合卷證資料及調查所
    得認定之。本件被告所收取車手交付之詐欺贓款，均依指示
    全數交由詐欺集團不詳成員層轉本案詐欺集團，而卷內查無
    事證足以證明被告確有收執該等款項，亦乏證據證明被告與
    詐欺集團成員就上開款項享有共同處分權，是尚難將詐欺集
    團成員自被告取得之上開款項，認屬本件被告犯罪所獲得之
    利益，依上說明，自無從依刑法關於沒收之規定於本案宣告
    沒收，附此敘明。
  ㈢另按犯洗錢防制法之洗錢罪，其所移轉、變更、掩飾、隱匿
    、收受、取得、持有、使用之財物或財產上利益，沒收之，
    洗錢防制法第18條第1項前段固有明文，其立法理由乃為沒
    收洗錢行為標的之財物或財產上利益。惟刑罰法令關於沒收
    之規定，兼採職權沒收主義與義務沒收主義。職權沒收，係
    指法院就屬於被告所有，供犯罪所用、預備用或因犯罪所得
    之物，仍得本於職權斟酌是否宣告沒收。義務沒收，則又可
    分為絕對義務沒收與相對義務沒收。前者指凡法條有：「不
    問屬於犯人與否，沒收之」之特別規定者屬之，法院就此等
    物品是否宣告沒收，無斟酌餘地，除已證明滅失者外，不問
    屬於犯人與否或有無查扣，均應宣告沒收；後者則係指供犯
    罪所用、預備用或因犯罪所得，以屬於被告所有者為限，始
    應予以沒收（最高法院96年度台上字第7069號判決參照）。
    而上開洗錢防制法關於沒收之條文既未規定「不論屬於犯罪
    行為人與否」均沒收之，而採取相對義務沒收主義，自仍以
    屬於被告所得管領、處分者為限，始應予以沒收。本件被告
    洗錢犯行所收取之金額，均已經交予真實姓名年籍不詳之成
    年成員轉致本案詐欺集團，即非被告所有，亦未在其實際掌
    控中，則被告就此部分犯罪所收受、持有之財物本不具所有
    權及事實上處分權，自非其所得管領、處分，即無從依洗錢
    防制法第18條第1項規定予以宣告沒收，應併敘明。　　
據上論結，應依刑事訴訟法第273條之1第1項、第284條之1、第2
99條第1項前段、第310條之2、第454條，洗錢防制法第2條第2款
、第14條第1項，刑法第11條前段、第28條、第339條之4第1項第
2款、第55條、第51條第5款、第38條之1第1項前段、第3項，刑
法施行法第1條之1第1項，判決如主文。
本案經檢察官許恭仁提起公訴，檢察官余秉甄到庭執行職務。
中　　華　　民　　國　　111 　年　　7 　　月　　21　　日
                  刑事第九庭法  官  李冠宜
以上正本證明與原本無異。
如不服本判決應於收受送達後20日內向本院提出上訴書狀，並應
敘述具體理由。其未敘述上訴理由者，應於上訴期間屆滿後20日
內向本院補提理由書（均須按他造當事人之人數附繕本）「切勿
逕送上級法院」。
因疫情而遲誤不變期間，得向法院聲請回復原狀。　　
                            書記官  杜依玹　
中　　華　　民　　國　　111 　年　　7 　　月　　22　　日
附錄：本案論罪科刑法條全文
中華民國刑法第339條之4
犯第339條詐欺罪而有下列情形之一者，處1年以上7年以下有期
徒刑，得併科1百萬元以下罰金：
一、冒用政府機關或公務員名義犯之。
二、三人以上共同犯之。
三、以廣播電視、電子通訊、網際網路或其他媒體等傳播工具，
    對公眾散布而犯之。
前項之未遂犯罰之。
洗錢防制法第2條
本法所稱洗錢，指下列行為：
一、意圖掩飾或隱匿特定犯罪所得來源，或使他人逃避刑事追訴
    ，而移轉或變更特定犯罪所得。
二、掩飾或隱匿特定犯罪所得之本質、來源、去向、所在、所有
    權、處分權或其他權益者。
三、收受、持有或使用他人之特定犯罪所得。
洗錢防制法第14條
有第二條各款所列洗錢行為者，處7年以下有期徒刑，併科新臺
幣5百萬元以下罰金。
前項之未遂犯罰之。
前二項情形，不得科以超過其特定犯罪所定最重本刑之刑。
中華民國刑法
第55條
（想像競合犯）
一行為而觸犯數罪名者，從一重處斷。但不得科以較輕罪名所定
最輕本刑以下之刑。